最高法院刑事判決　　　　　　　　　　　　　　　　九十三年度台非字第二０六號
　　上　訴　人　最高法院檢察署檢察總長
　　被　　　告　甲○○
右上訴人因被告違反著作權法案件，對於台灣高等法院高雄分院中華民國八十九年八
月十七日第二審確定判決（八十九年度上訴字第八二六號，起訴案號：台灣高雄地方
法院檢察署八十八年度偵字第二二０三一號），認為違法，提起非常上訴，本院判決
如左：
    主  文
上訴駁回。
    理  由
非常上訴理由稱：「壹、按判決適用法則不當者，為違背法令，刑事訴訟法第三百七
十八條定有明文。又科刑判決所認定之事實，與所採之證據，不相適合，即屬證據上
理由矛盾，其判決當然為違背法令，最高法院著有六十九年度台上字第四九一三號判
例可資參照。貳、外國人之著作於中華民國管轄區域內首次發行，或於中華民國管轄
區域外首次發行後三十日內在中華民國管轄區域內發行者，該外國人之著作始得依我
國著作權法之規定，享有著作權，著作權法第四條第一款定有明文。外國人著作之保
護，如條約或協定另有約定，經立法院議決通過者，從其約定，此觀著作權法第四條
但書規定自明。又北美事務協調委員會與美國在台協會著作權保護協定（下稱中美著
作權保護協定）第一條第四項後段規定：﹃第四項所規定之人或組織在締約雙方領域
內，於下開兩款條件下，經由有關各造簽訂任何書面協議取得文學或藝術著作之專有
權利者，應被認為係﹃受保護人﹄：甲、該專有權利係該著作於任一方領域參加之多
邊著作權公約會員國內首次發行後一年內經由有關各造簽署協議取得者。乙、該著作
須已可在任一方領域內對公眾流通。﹄而所謂取得﹃專有權利﹄不以受讓著作財產權
為限，尚包括﹃專屬授權﹄之情形。且依照上開中美著作權保護協定約定，中、美雙
方領域內之人或法人，如符合相關要件，即可成為該協定第一條第四項之﹃受保護人
﹄。又日本國已於一九九九年加入伯恩公約，為伯恩公約會員國。是外國人（包括日
本人）之著作於日本國首次發行後一年內由美國人以書面協議取得專有權利，並已可
在美國內對公眾流通者，該取得專有權利之人得依據中美著作保護協定主張為﹃受保
護人﹄。、再依據民國八十七年一月二十一日總統華總（一）義字第8700012640
號令修正公布著作權法第三十七條規定﹃著作財產權人得授權他人利用著作，其授權
利用之地域、時間、內容、利用方法或其他事項，依當事人之約定：其約定不明之部
分，推定為未授權。前項被授權人非經著作財產權人同意，不得將其被授與之權利再
授權第三人利用﹄。肆、查本件原判決無非認被告甲○○為﹃坎城影音廣場﹄之負責
人，明知﹃貞子迷咒﹄影音光碟節目，係好朋友電影有限公司（下稱好朋友公司）享
有著作權之視聽著作，未經好朋友公司之授權，不得擅自出租，竟自八十八年七月十
四日起，將﹃貞子迷咒﹄盜版光碟兩片陳列於店內，出租予不特定之客人多次，侵害
好朋友公司對該著作之著作財產權，並以之為業，恃以維生等情，而認被告所為係犯
著作權法第九十四條之以犯同法第九十二條為常業之罪，並論處有期徒刑一年二月，
緩刑四年。然查：一科刑判決所認定之事實，與所採之證據，不相適合：著作財產權
人乃日本公司非好朋友公司、無侵害好朋友公司之著作財產權可能。系爭﹃貞子謎咒
﹄影片之著作權人為日本株式會社角川書店，於八十八年一月二十三日首次在日本公
開發行後，而於八十八年五月三十一日授權我國學者機構有限公司（以下簡稱學者公
司）取得在台灣為錄影帶節目發行權（含VHS、LD、VCD及家庭用錄影帶之公開放映權
，但不包括DVD ）及電視播放權（免費電視、付費電視及有線電視）之專有權利，此
有告訴人好朋友公司提出原產地證明書、首次發行證明書、上映承認證明書、錄影帶
發行權及電視播放權獨家專屬授權證明書等影本各一份在卷可稽（詳見警訊卷），則
本件除依據卷證資料，著作財產權人顯為日本株式會社角川書店，而非好朋友公司外
，好朋友公司於告訴狀中亦非主張自己為著作財產權人，乃是表示其為被授權之專屬
授權人，依法提出告訴爾，因此，原判決認被告﹃侵害好朋友公司對該著作之著作財
產權﹄顯與事實與所採之證據不相適合。二我國加入WTO 前，外國人著作的保護要件
：日本著作如在日本國首次發行後，未於三十日內在我國境內流通發行，能否進一步
援引﹃中美著作權保護協定﹄，主張我國人於日本著作在日本發行後一年內取得日本
人專屬授權，且在我國境內流通發行，而取得保護？(一)、﹃中美著作權保護協定﹄因
著作權法第四條所稱之條約或協定，故有國內法之效力，但第四條僅是有關外國人之
保護，協定僅對於﹃美國人在台灣之保護﹄及﹃我國人在美國境內之保護﹄發生效力
，我國國民如在未發生上開關係之情形下即非著作權法第四條所規範之對象，自不能
在我國管轄區域內主張依第四條之協定受保護，故我國人之權益在我國境內之保護則
應適用我國著作權法，如我國著作權法本文未予保護者，即不得援用中美著作權保護
協定。(二)、至於該協定雖將我國國民列為﹃被保護人﹄，惟此所稱之被保護人僅對於
我國國民在美國領域內而言。美國國民雖在我國有超國民之待遇，惟此係當年中美著
作權談判時所形成之妥協，此既未違反國際著作權公約之精神，自不能據此即認定該
我國國民在我國領域內得在不發生雙邊關係的情形下援引該協定。(三)、﹃中美著作權
保護協定﹄其保護對象僅對於﹃美國人在台灣之保護﹄及﹃我國人在美國境內之保護
﹄發生效力，日本雖為伯恩公約會員國，但日本並未就有關著作權之保護與我國簽訂
有雙邊協定，且未對我國國民之著作加以保護，則我國人縱於日本著作在日本發行後
一年內取得日本人專屬授權且在我國境內流通，仍不得直接援引﹃中美著作權保護協
定﹄而取得著作權之保護。因之，日本著作如在日本國首次發行後，未於三十日內在
我國境內流通發行，依著作權法第四條第一款規定，仍不得依法享有著作權。(四)、最
高法院八十五年度台上字第三０九０號刑事判決，台灣高等法院八十八年度上易字第
一四八五號判決，台灣高等法院八十七年度上更（一）字第三八六號判決意旨，法務
部以八十九年十月九日法八十九檢決字第００三一四九號函，羅明通著作權論，台英
國際商務法律事務所出版，一九九九年六月二日二版，於第四版亦均改採此見解。是
本案在我國未加入WTO 前，即認為日本人著作在與我國無條約關係的情形下，不用證
明該日本著作有無在美國流通發行等（發生中美關係時），就可以直接援引中美著作
權保護協定，以﹃在日本國首次發行後，一年內，專屬授權我國人﹄就可取得我國保
護，顯有不適用法則之違法。三本案著作財產權人日本株式會社角川書店，未同意被
授權人（學者公司）將其被授與之權利再授權第三人（好朋友公司）利用。好朋友公
司之告訴不合法。(一)、學者公司固於八十八年八月十日將其自日本株式會社角川書店
取得之上開權利全部授權予告訴人好朋友公司，有八十八年八月十日學者公司轉授權
好朋友公司之版權證明書影本一份在卷可參（亦詳前警訊卷）。惟查，依著作權法第
三十七條第二項規定，著作財產權之被授權人，非經著作財產權人同意，不得將其被
授與之權利再授權第三人利用，此乃著作財產權之授權利用，乃係基於彼等間之信賴
關係，且若未為如此限制，被授權人豈非得再任意授權予不特定人，其因而所獲得之
權利有高於著作權人之虞。然依據日本株式會社角川書店上開八十八年五月三十一日
之日文授權書之內容，日本株式會社角川書店僅授權學者公司自一九九九年六月一日
起迄二００四年五月三十一日止，擁有在台灣地區使用或利用該影片從事錄影帶之發
行（VH S、LD、VCD及家用錄影帶之公開放映權，但不包括DVD）及電視播放權（免費
電視、付費電視及有線電視）之權限，而並未有同意或授權學者公司得將系爭﹃貞子
謎咒﹄影片轉授權予他人之記載。(二)、本件學者公司違反著作權法第三十七條第二項
之規定，擅自將系爭﹃貞子謎咒﹄影片轉授權予告訴人好朋友公司，依民法第七十一
條首段之規定，其轉授權之法律行為自屬無效。告訴人既未因之獲得該﹃貞子謎咒﹄
影片著作權之授權，即無對系爭「貞子謎咒」影片擁有何權利可言，因之自無對侵害
﹃貞子謎咒﹄影片著作財產權之人提起告訴之權利。台灣高雄地方法院九十一年度更
二號判決參照。(三)、本件被告縱有侵害﹃日本株式會社角川書店﹄所有系爭﹃貞子謎
咒﹄影片著作財產權之情事，惟告訴人好朋友公司既非合法之被害人，其無告訴權而
提起告訴，自屬非合法告訴，依首揭說明，其提起本件告訴，核非適法，則原判決本
應為不受理判決之諭知，卻誤為實體判決，除判決不適用法則而違背法令外，科刑判
決所認定之事實，與所採之證據，不相適合，其屬證據上理由矛盾，當然為違背法令
。伍、案經確定，爰依刑事訴訟法第四百四十一條、第四百四十三條提起非常上訴，
以資救濟。」等語。
本院按非常上訴，專在糾正法律上之錯誤，藉以統一法令之適用，不涉及事實認定問
題。故非常上訴審應以原判決確定之事實為基礎，僅就原判決所認定之犯罪事實，審
核適用法令有無違誤，如依原判決所確認之事實，其適用法令並無違誤，即難指為違
法。至事實之認定，乃屬事實審法院之職權，縱事實審認定事實錯誤或不明，致適用
法令有無違背發生疑義時，自非非常上訴審所得糾正。本件原判決認定被告甲○○係
「坎城影音廣場」之負責人，明知「貞子迷咒」影音光碟節目，係好朋友公司享有著
作權之視聽著作，未經好朋友公司之授權，不得擅自出租，竟自八十八年七月十四日
起，將「貞子迷咒」盜版光碟兩片陳列於店內，出租予不特定之客人多次，侵害好朋
友公司對該著作之著作財產權，並以之為常業，恃以維生，嗣於同年九月一日為警查
獲，並當場扣得「貞子迷咒」盜版光碟兩片等情。並綜合卷內資料，於理由內說明「
貞子迷咒」視聽著作係日本公司角川書店株式會社，於一九九九年一月二十三日在日
本國首次發行，並於同年七月十四日在台灣地區開始公開上映，而該株式會社於八十
八年六月一日授權台灣之學者公司享有該著作之錄影帶（含ＶＣＤ）發行權及公開播
映權，並由學者公司再將該等著作財產權授與好朋友公司，有該著作之原產地證明書
、首次發行證明書、中國時報八十八年七月十四日電影版報紙影本、角川書店株式會
社出具之獨家專屬授權證明書、學者股份有限公司出具之版權證明書影本可稽。因認
好朋友公司為本件「貞子迷咒」視聽著作之台灣地區發行權人。是以原判決事實欄記
載被告之行為侵害好朋友公司對於「貞子迷咒」之著作財產權，難認有認定事實與所
採證據不相適合之情形。又犯罪之被害人，得提起告訴，刑事訴訟法第二百三十二條
定有明文。原判決之事實既認定被告侵害好朋友公司對「貞子迷咒」之著作財產權，
好朋友公司為犯罪被害人，自得提起告訴，況被告所犯修正前著作權法第九十二條、
第九十四條之罪，依同法第一百條，並非告訴乃論之罪。非常上訴意旨，任意變更原
判決所認定之事實，謂好朋友公司對「貞子迷咒」影音光碟之視聽著作未擁有任何權
利，非被害人，其告訴不合法云云，指摘原判決未為不受理之判決違法，難謂有理由
。至於角川書店株式會社是否有同意或授權學者公司得將「貞子迷咒」影片轉授權第
三人即好朋友公司，屬事實之認定，為事實審法院之職權，縱事實審認定有錯誤或不
明，致適用法令有無違背發生疑義，亦非非常上訴審所得糾正。次查北美事務協調委
員會與美國在台協會著作權保護協定第一條第四項後段規定：「第四項所規定之人或
組織在締約雙方領域內，於下開兩款條件下，經由有關各造簽訂任何書面協議取得文
學或藝術著作之專有權利者，應被認為係受﹃保護人﹄：甲、該專有權利係該著作於
任一方領域參加之多邊著作權公約會員國內首次發行後一年內經由有關各造簽署協議
取得者。乙、該著作須已可在任一方領域內對公眾流通。」而所謂取得「專有權利」
不以受讓著作財產權為限，尚包括「專屬授權」之情形。又日本國已於一八九九年加
入伯恩公約，為伯恩公約會員國。是外國人（包括日本人）之著作於日本國首次發行
後一年內由美國人或我國人民以書面協議取得專有權利，並已可在中華民國管轄區域
內對公眾流通者，該取得專有權利之人得主張為「受保護人」。原判決上開論述，已
調查說明「貞子迷咒」視聽著作，係日本公司角川書店株式會社在日本首次發行後一
年內由告訴人好朋友公司書面取得專有權利，自符合上述規定，而得受我國著作權法
之保護，於法亦無違誤。非常上訴意旨執其他不同之見解，指摘原判決有不適用法則
之違法，亦非有理由。從而，本件非常上訴為無理由，應予駁回。
據上論結，應依刑事訴訟法第四百四十六條，判決如主文。
中　　　華　　　民　　　國　　九十三　　年　　　九　　　月　　　二　　　日
                              最高法院刑事第三庭
                                  審判長法官  董　明　霈
                                        法官  林　茂　雄
                                        法官  張　祺　祥
                                        法官  池　啟　明
                                        法官  花　滿　堂
      右正本證明與原本無異
                                              書  記  官
中　　　華　　　民　　　國　　九十三　　年　　　九　　　月　　　八　　　日
                                                                        Ｖ
